【裁判字號】    92,上訴,1534
【裁判日期】    921204
【裁判案由】    妨害自由
【裁判全文】
臺灣高等法院臺中分院刑事判決                  九十二年度上訴字第一五三四號
    上  訴  人  臺灣臺中地方法院檢察署檢察官
    被      告  戊○○
右上訴人因被告妨害自由案件，不服臺灣臺中地方法院九十二年度訴緝字第三○三號
中華民國九十二年七月九日第一審判決（起訴案號：臺灣臺中地方法院檢察署九十一
年度偵字第九三二五、一三二六七號），提起上訴，本院判決如左：
    主      文
原判決撤銷。
戊○○共同以非法方法，剝奪人之行動自由，累犯，處有期徒刑伍月，如易科罰金，
以參佰元折算壹日。
    事      實
一、戊○○曾於民國八十六年間，因賭博、妨害秩序等罪，經原審法院判處有期徒刑
    四月、四月，應執行有期徒刑七月確定，於八十七年十二月九日易科罰金執行完
    畢，詎仍不知悔改。緣乙○○（經本院九十二年度上訴字第一一○四號案審結，
    判處乙○○共同以非法手段剝奪人之行動自由罪，處有期徒刑伍月，如易科罰金
    ，以佰元折算壹日）以丙○○曾積欠其新臺幣（以下同）七十三萬元之賭債，
    多次索討未果，遂於九十年十月二十七日二十時至二十一時許間，夥同戊○○及
    另兩名已成年不詳姓名之男子，前往丙○○之母趙秀琴在臺中縣潭子鄉○○路○
    段四四號經營之「喜買樂便利商店」，基於妨害自由之犯意聯絡，共同強行將丙○○押上車，載往臺中市○○路甲○○（經本院九十二年度上訴字第一一○四號
    案審結，判處甲○○共同以非法手段剝奪人之行動自由罪，處有期徒刑肆月，如
    易科罰金，以佰元折算壹日）所經營之「柏漢車行」內。在場之甲○○及綽號
    「阿君」、「小健」等十餘名不詳姓名之成年男子，均知丙○○係遭乙○○、戊○○及另兩名不詳姓名男子共四人強押而來，竟於丙○○遭剝奪行動自由繼續中
    ，與渠等共同基於妨害自由及傷害之犯意聯絡及行為分擔，由數人圍在丙○○身
    旁，數人守住門口以繼續剝奪其行動自由，另由戊○○（丙○○於偵查中對戊○○傷害部分撤回告訴，經檢察官不另為不起訴處分之諭知）及其中數人持球棒加
    以圍毆，致告訴人丙○○受有1.前額兩處擦傷各約二乘零點五公分、零點五乘零
    點五公分；2.後枕部擦傷一乘一公分；3.前胸皮下瘀血二乘二公分兩處；4.左上
    臂皮下瘀血四乘二公分；5.左小腿兩處皮下瘀血四乘二公分及四乘一公分等傷，
    以此手段繼續索討賭債；並脅迫丙○○稱：打電話聯絡親友付款贖人，否則要將
    之押到草屯山上活埋等語，丙○○迫於無奈，遂於當晚十點多左右打電話向朋友
    丁○○求救，丁○○即通知趙秀琴；復脅迫丙○○簽發本票，丙○○因恐遭不測
    ，即簽發七張面額各十萬元、一張面額六萬元之本票（嗣後已返還丙○○）交付
    予乙○○等人，而使丙○○行無義務之事。趙秀琴獲知上開訊息後，乃拜託傅明
    煌於當晚十一點多駕車搭載其與丁○○一起前往臺中市○○路「柏漢車行」外面
    ，過了一小段時間，裡面的人打電話叫丁○○及趙秀琴進入車行內。復推由乙○○、甲○○及綽號「阿君」之男子等人向丁○○及趙秀琴表示必須先籌錢償還賭
    債始肯放人，趙秀琴見其子受傷流血，苦苦哀求後，乙○○等人要求其先籌出十
    萬元，傅明煌乃搭載趙秀琴、丁○○離開，連夜籌得十萬元後，約一個多小時再
    度返回上開車行，丁○○交付十萬元給乙○○，丁○○、趙秀琴復應乙○○等之
    要求共同簽發十一張面額各五萬元、一張面額三萬元之本票（嗣後已返還丁○○
）給乙○○等。約於翌（二十八）日凌晨零時許，再推由「小健」、「阿君」將
    丙○○載往台中市波士頓西餐廳，續處理其他債務問題，至該日凌晨兩點左右，
    始將丙○○釋放。
二、案經丙○○訴請臺灣臺中地方法院檢察署檢察官偵查起訴。
    理      由
一、被告戊○○經本院合法傳喚，無正當理由不到庭，據其前於本院準備程序時所供
    ，坦認知悉丙○○欠乙○○賭債，且於九十年十月二十七日二十時許與乙○○及
    另兩名男子前往「喜買樂便利商店」，找丙○○索討債務等事實，惟否認有妨害
    自由之犯行，辯稱：當時渠等至「喜買樂便利商店」找丙○○時，剛好丙○○也
    搭計程車回來，乙○○問丙○○說你的債務要如何處理，丙○○吱唔其詞，乙○○說不然到「柏漢車行」坐下來談，丙○○說好，然後才一起上車，並沒有強押
    丙○○上車；在柏漢車行時因為之前丙○○和伊在電話中談話的時候，丙○○就
    說他欠乙○○的錢與伊什麼關係，你出門給我小心點，所以當天到柏漢車行時，
    伊就先動手打丙○○，另外阿君、小建他們帶去的兩個朋友也有出手打丙○○，
    他們二人是看伊打就跟著拿球棒打丙○○；當時現場還有乙○○、甲○○、阿君
    、小建、還有車行員工等十幾人，後來伊就到外面抽煙和別人聊天，當時是夏天
    ，裡面沒有開冷氣，所以鐵門沒有拉下來，伊有聽到乙○○告訴丙○○說要他打
    電話給他媽媽，丙○○打電話給他女朋友丁○○打電話給他媽媽拿一點錢先過來
    解決，其他的錢以後再解決；到晚上十一點多，丁○○和丙○○的媽媽及壹名男
    子一起過來和乙○○談，當時伊坐在外面聊天，伊聽乙○○告訴他們說要談也要
    先拿一點錢出來，否則怎麼談，至於說籌多少錢，伊不知道；伊之朋友小胖約在
    十點多過來機車行，伊約在十一點半左右搭小胖的車離開，以後的事情伊就不知
    道了，伊離開的時候，丁○○等三人還在和乙○○談，伊比他們早離開現場云云
    。惟查：
  (一)右揭事實，業據告訴人於警詢及九十年十二月七日具狀告訴時指述甚詳。且查：
    (1)證人丁○○於警詢時證稱：「當時我接到丙○○電話知道他出事了，就趕到『
    柏漢車行』，進入店內時，我看到丙○○頭部流血坐在椅子上，他母親趙秀琴、
    我在現場，乙○○即說丙○○欠他賭債不還，要我和他母親當晚籌十萬元來贖人
    ‧‧‧我即外出籌了十萬元，回到『柏漢車行』，乙○○又說丙○○欠債不還，
    要我簽本票保他，以免以後找不到他，我因看丙○○血流滿面想盡早送醫，因此
    簽下五十八萬元本票，並由他母親趙秀琴在本票背書（應係共同發票）‧‧‧」
    、「我看到甲○○、戊○○、乙○○、『阿君』、『小健』‧‧‧」等語（詳見
    偵字第九三二五號卷第十九頁正面）；證人丁○○復於偵查中證稱：「當日晚上
    十時多，丙○○打電話給我，說他在『柏漢車行』（大雅路），口氣很急說被阿
    亮他們帶到那裡，請我聯絡他媽媽‧‧‧後來就請傅先生帶我們過去‧‧‧要我
    們籌錢，我說半夜了，他們說看妳能籌多少，當時我看到丙○○有受傷流血，都
    是到庭的阿亮及甲○○和一名不詳名的男子在談，戊○○沒有講話，但有在場，
    我帶十萬元會款過去，對方要求我簽本票並請丙○○母親背書（應係共同簽發）
    ‧‧‧」等語（詳見偵字第一三二六七號卷第一三、一四頁）；證人丁○○於本
    院審理時復到庭證稱其於警詢所述屬實，及丙○○於當晚在柏漢車行要離開，對
    方不讓渠等離開，丙○○有被帶到波士頓西餐廳，渠等要離開柏漢車行時，戊○○還在該處等語屬實。(2)證人傅明煌於偵查中亦證稱：「去年詳細時間我記不起
    ，有一天晚上約十一時多丙○○母親請我載她去找丙○○，我就載她及丙○○女
  友去大雅路一家租車行，我在車行外，沒有進去，趙秀琴出來後告訴我對方要求
    要先付十萬元左右才要放人，我就載她去向她親友籌錢，過了一個多小時，我又
    載她回到那車行，我在外面等，他們又在裡面談了一個多鐘頭，我看到她母親帶
    著丙○○好像頭部有受傷，身上有穿衣服，我看不出有無其他傷，我載他去醫院
    縛（敷）藥」、「她（丙○○母親）說丙○○被人帶到一家車行，有受傷」等語
    （詳見偵字第一三二六七號卷第一二、一三頁）。(3)再，證人趙秀琴於偵查中亦
    證稱：「他們一大堆人看著，不讓我兒子離開，我報警，警察說你們自己解決，
    因為對方有很多人，警察只有一個人‧‧‧」等語（詳見偵字第一三二六七號卷
    第一二、一三頁）。此外，並有告訴人於九十年十月廿八日至行政院衛生署豐原
    醫院急診後，由該醫院所開立記載告訴人受有1.前額兩處擦傷各約二乘零點五公
    分、零點五乘零點五公分；2.後枕部擦傷一乘一公分；3.前胸皮下瘀血二乘二公
    分兩處；4.左上臂皮下瘀血四乘二公分；5.左小腿兩處皮下瘀血四乘二公分及四
    乘一公分之診斷證明書影本在卷可憑。足見告訴人所為指述乃信而有徵。
  (二)次查，同案被告甲○○於警詢時亦供稱：「‧‧‧當時乙○○及戊○○與另二名
    我不認識之男子押丙○○到我店裡‧‧‧乙○○告稱是丙○○積欠他賭債不還，
    所以押他到我店裡，借地方談事情，當場乙○○與戊○○有毆打丙○○，並要他
    親人拿錢來贖人，丙○○有聯絡他母親前來，他們就私下談‧‧‧」、「（當時
    現場尚有何人？）除乙○○、戊○○及另二名男子，另有‧‧‧」等語明確（詳
    見偵字第九三二五號卷第十二頁）；甲○○於原審審理時亦表示警詢筆錄所言實
    在等語（詳見原審卷第一宗第一○三頁），均核與告訴人指述情節相符。參以同
    案被告乙○○於警詢時亦供稱：當天晚上丙○○母親有到車行，到最後有還十萬
    元，另他母親及朋友丁○○共同簽下本票保證等語屬實（詳見偵字第九三二五號
    卷第四頁）；且於原審審理時供稱警詢筆錄所言實在（詳見原審卷第一宗第一○
    二頁），亦與告訴人所指部分被害情節相符，益徵告訴人指述各情均屬事實，而
    可採信。
  (三)告訴人於九十一年六月十九日偵查時改稱：「‧‧‧我本來和乙○○‧‧‧約好
    和他處理一張退票的債務，他來的時候和『小健』、『阿君』到場，另外這二人
    我也有欠他們賭債合計二百六十幾萬元‧‧‧到了甲○○的地方，『阿健』、『
    阿君』已在那地方了，在場有乙○○、戊○○、甲○○、『阿健』、『阿君』，
    另有十幾個人我不認識‧‧‧」等語（詳見偵字第九三二五號卷第三八頁），刻
    意不提被告戊○○有至「喜買樂便利商店」之事。然被告戊○○確有於上開時間
    ，與乙○○等人到「喜買樂便利商店」找告訴人，此為被告於本院所供承，並經
    同案被告乙○○於警詢時供述是戊○○帶伊至上址等語屬實。告訴人對於被告戊○○與同案被告乙○○均不否認之事實，竟刻意不提，足見其於該次偵查所述，
    語多保留。則其於同次偵查所陳：「（阿亮是否為乙○○？告訴狀有看否？）是
    。告訴狀我有看過‧‧‧莊並沒有動手打我，甲○○、戊○○、乙○○並沒有恐
    嚇我，只有戊○○打我，傷害部份我要撤回對戊○○的告訴，因為當初我以為那
    些打我的人是乙○○的手下，而被打的地方是在甲○○的車行」、「（現在你要
    告甲○○、乙○○何事？）因為他們二人沒有打我，也沒有恐嚇我，也沒有妨害
    我自由」等語（詳見偵字第九三二五號卷第四○頁），刻意避重就輕加以陳述，
    應與實情不合，殊非可取，此由被告於九十一年八月四日偵查所供：「因為被打
    得很厲害，開庭不敢講」等語（詳見偵字第一三二六七號卷第十四頁正面）即明
    。再，告訴人於原審九十一年十二月四日審理時所陳：「（案發情形為何？）被
    告乙○○跟我是朋友，他有先打電話告訴我說要來找我，我在『喜買樂便利商店
    』門口就和被告乙○○發生爭執，另外二名不詳姓名男子就把我強押上車，我有
    積欠乙○○的賭債，該二名不詳姓名的男子，強行將我押上車，載往臺中市○○
    路甲○○所開設的『柏漢車行』內。那二名男子又夥同綽號『阿君』、『小健』
    等十多名不詳姓名之成年男子，他們圍在我身旁，數人守住門口，限制我的行動
    自由，另外戊○○和其中數人持球棒毆打我，導致我前額兩處擦傷、後枕部擦傷
    、前胸皮下瘀血、左上臂皮下瘀血、左小腿兩處皮下瘀血等傷害。後來被告乙○○和戊○○就先行離開，為了索討債務，他們要我打電話聯絡親友付款，我在當
    日晚上十點多左右，打電話向朋友丁○○求救，丁○○就通知我母親，我母親拜
    託傅明煌於當晚十一點多駕車搭載其與丁○○一起前往臺中市○○路『柏漢車行
    』外面，過了一小段時間，裡面的人要我打電話叫丁○○及我母親進入車行內，
    綽號『阿君』等人要脅必須先償還賭債才肯放人，我母親看見我受傷流血，苦苦
    哀求他們後，『阿君』等人要我母親先籌出十萬元，傅明煌就搭載我母親及丁○○離開，連夜籌得十萬元後，約一個多小時再度返回上開車行，丁○○交付十萬
    元給『阿君』後，『阿君』要求丁○○簽立本票，並要我母親背書（應係共同發
    票），又折騰了一個多小時後，『阿君』等人始於翌（二十八）日凌晨二點多將
    我釋放，從頭到尾我都是被強迫的」、「（提示偵查卷第三十六頁筆錄的真意為
    何？）我的意思是動手毆打我的人，我只認識戊○○，他已經與我和解了，所以
    我要撤回對戊○○的傷害告訴，被告乙○○、甲○○部分因為他們不是親自動手
    打我、恐嚇我以及妨害我自由的人。而且當晚在『柏漢車行』被告三人已經先行
    離去，我是被綽號「阿君」跟「小健」等人妨害自由的」、「（當天是何人妨害
    你的自由？）是綽號叫『阿君』跟『小健』等人妨害我的自由。乙○○已經跟我
    約好要談債務問題，而且我們是朋友關係，他應該沒有妨害我自由的意思，戊○○傷害部分已經跟我和解了，至於甲○○我不清楚，他在本案中的角色是什麼」
    等語。其中就被告戊○○、同案被告乙○○、甲○○涉及妨害自由部分之陳述，
    明顯與其於警詢所指不符，且與上開同案被告甲○○、乙○○於警詢中所供及證
    人丁○○、趙秀琴所證均不相符；而告訴人於偵查中已與被告戊○○達成民事和
    解，戊○○應允賠償告訴人七萬元等情，復經告訴人於本院審理時證述在卷，是
    告訴人於原審審理中所為上開關於妨害自由部分之陳述，顯為事後息事寧人之詞
    ，毫無足採。
  (四)此外，復有告訴人所簽發七張面額各十萬元、一張面額六萬元之本票（嗣後已返
    還丙○○）；證人丁○○、趙秀琴共同簽發十一張面額各五萬元、一張面額三萬
    元之本票（嗣後已返還丁○○），分經告訴人丙○○、證人丁○○提出附於本院
    卷內可資佐證。事證已臻明確，被告所辯係事後卸責之詞，不足採信，其犯行堪
    以認定，自應依法論科。
二、核被告戊○○所為，係犯刑法第三百零二條第一項之以非法手段剝奪人之行動自
    由罪。按刑法第三百零二條之妨害自由罪，係妨害他人自由之概括規定，如以使
    人行無義務之事為目的，而其方法已達剝奪他人行動自由之程度時，其使人行無
    義務之事，已為剝奪他人行動自由之行為所吸收，應僅成立剝奪他人行動自由罪
    ，不再論以刑法第三百零四條第一項之強制罪。本件被告戊○○等人強押告訴人
    丙○○上車時起至其離去止，被告戊○○等之目的，係使告訴人丙○○清償欠款
    ，惟其方法已達剝奪他人行動自由之程度，其所為雖合於刑法第三百零四條第一
    項強制罪之情形，惟該強制行為應為剝奪他人行動自由之行為所吸收，應僅成立
    剝奪他人行動自由罪。被告戊○○與乙○○、甲○○、及綽號「小健」、「阿君
    」等以及其他不詳姓年籍之成年人就妨害自由犯行，彼此間有犯意之聯絡及行為
    之分擔，均為共同正犯。公訴意旨就被告戊○○等強制告訴人簽發票據部分之行
    為雖未語及，惟此部分係被告妨害自由行為之低度行為，與妨害自由行為係實質
    上一罪之關係，為起訴效力所及，本院得併與審理。查，被告戊○○曾於八十六
    年間，因賭博、妨害秩序等罪，經原審法院判處有期徒刑四月、四月，應執行有
    期徒刑七月確定，於八十七年十二月九日易科罰金執行完畢之事實，有台灣高等
    法院被告全國前案紀錄表在卷可憑，其於刑之執行完畢後五年以內再犯有期徒刑
    以上之本罪，為累犯，應依法加重其刑。原審判決未審酌全案情節，僅憑告訴人
    嗣後有利於被告之指述遽為被告戊○○無罪之諭知，顯有違誤。檢察官上訴意旨
    執此指摘原判決不當，為有理由，自應由本院將原判決予以撤銷改判。審酌被告
    犯罪之動機、目的、手段，其與共犯乙○○等人僅為討債，即使用暴力手段，犯
    後又不知坦白認過，尚無悔意等一切情狀，量處如主文第二項所示之刑，並諭知
    易科罰金之折算標準，以資懲儆。
三、被告戊○○經合法傳喚，未於本院審理期日到庭，爰不待其陳述，逕行判決。
據上論斷，應依刑事訴訟法第三百六十九條第一項前段、第三百六十四條、第三百七
十一條、第二百九十九條第一項前段，刑法第二十八條、第三百零二條第一項、第四
十七條、第四十一條第一項前段，罰金罰鍰提高標準條例第一條前段、第二條，判決
如主文。
本案經檢察官己○○到庭執行職務。
中      華      民      國      九十二     年    十二     月     四     日
                                臺灣高等法院臺中分院刑事第四庭
                                      審判長法  官  洪  耀  宗
                                            法  官  劉  登  俊
                                            法  官  江  德  千
右正本證明與原本無異。
如不服本判決應於收受送達後十日內向本院提出上訴書狀，其未敘述上訴之理由者並
得於提起上訴後十日內向本院補提理由書（均須按他造當事人之人數附繕本）。
                                            書記官  吳  麗  琴
中      華      民      國      九十二     年    十二     月     四     日
【附錄論罪科刑法條】
刑法第三百零二條第一項：
私行拘禁或以其他非法方法，剝奪人之行動自由者，處五年以下有期徒刑、拘役或三
百元以下罰金。
                                                                        Ｒ


司法院資訊處製作；財團法人民間司法改革基金會備份。
